臺灣板橋地方法院民事判決　　　　　　　95年度訴字第1945號
原　　　告　戊○○
訴訟代理人　丁○○
被　　　告　丙○○
　　　　　　甲○○
兼　　 上
訴訟代理人　乙○○
上列當事人間請求侵權行為事件，本院於96年3 月6 日言詞辯論
終結，判決如下：
    主  文
被告應連帶給付原告新台幣捌拾貳萬參仟伍佰捌拾參元，及如附
表所示之利息起算日起至清償日止，按年息百分之五計算之利息
。
原告其餘之訴駁回。
訴訟費用由被告負擔佰分之三十三，餘由原告負擔。
本判決第一項於原告以新台幣貳拾柒萬元供擔保後，得假執行，
但被告以新台幣捌拾貳萬參仟伍佰捌拾參元為原告供擔保後，得
免為假執行。
原告其餘假執行之聲請駁回。
    事實及理由
壹、程序上理由：
一、訴狀送達後，原告不得將原訴變更或追加他訴。但請求之基
    礎事實同一者或不甚礙被告之防禦及訴訟之終結者。被告於
    訴之變更或追加無異議，而為本案之言詞辯論者，視為同意
    變更或追加，民事訴訟法第255 條第1 項第2 款、第2 項分
    別定有明文。查本件車禍案發日民國（下同）93年12月15日
    ，被告丙○○，74年11月27日生，車禍發生當時尚未滿20歲
    ，且未結婚，為限制行為能力人，依民法第187 條第1 項規
    定：無行為能力人或限制行為能力人，不法侵害他人之權利
    者，以行為時有識別能力為限，與其法定代理人連帶負損害
    賠償責任，是被告丙○○之法定代理人乙○○與甲○○自應
    與被告丙○○負連帶損害賠償責任，原告於起訴後追加甲○○為共同被告，其請求權基礎事實同一，且不甚礙被告之防
    禦及訴訟終結，被告亦無異議為本案之言詞辯論，揆之前開
    規定，核無不合，應予准許。
二、原告戊○○於96年1 月23日言詞辯論期日已撤回機車損害及
    安全帽損失合計4,950 元，原告己○○於96年3 月6 日言詞
    辯論期日亦撤回看護費用21,451元之請求，並由原告戊○○
    追加看護費用21,451元之請求（見本院卷第113 、132 頁）
    ，被告亦無異議為本案之言詞辯論，核無不合，應予准許。
貳、實體上理由
一、原告起訴主張：
（一）被告丙○○於93年12月15日上午10時許，騎乘車號
      LM3-830 號重型機車，沿臺北縣中和市○○街往工專路方
      向行駛，行經臺北縣中和市○○街113 巷口，欲左轉臺北
      縣中和市○○街113 巷時，本應注意車輛行駛至交岔路口
      左轉彎時，駕駛人應距交岔路口30公尺前顯示方向燈，並
      應注意後方直行車，依當時天候晴、日間自然光線，現場
      為乾燥柏油，無缺陷路面，無障礙物，視距良好，並無不
      能注意之情事，且依當時情況亦無不能注意情事，竟疏未
      注意及此，貿然左轉，致後方同向行駛由原告戊○○（75
      年4 月11日生）所騎乘之車號M78-569 號重型機車，為免
      發生擦撞而緊急煞車，致使人車倒地，致原告戊○○受有
      顏面挫裂傷、牙齒斷裂、顏面外傷、上下顎齒槽骨折、牙
      齒脫落之傷害。被告丙○○所涉過失傷害罪，經本院判處
      拘役55日在案，有本院94年度交簡字第958 號刑事簡易判
      決可按，而被告丙○○為未滿20歲之人且未結婚，為限制
      行為能力人，爰依據民法第184 條第1 項前段、第2 項本
      文、第187 條第1 項前段、第191 條之2 本文、第193 條
      第1 項、第195 條第1 項前段等規定，請求被告應負連帶
      賠償責任，請求被告應連帶給付2,428,889 元及其法定遲
      延利息，說明如下：
1、醫藥費407,438 元：原告戊○○車禍受傷，分別於新光吳火
   獅紀念醫院（下稱新光醫院）及天主教耕莘醫院（下稱耕莘
   醫院）住院及治療，前後住院治療共15日；新光吳火獅紀念
   醫院自費金額計38,897元，天主教耕莘醫院自費金額計368,
   541 元、健保給付26,242元，所請求之金額共計407,438 元
   （38,897＋368,541） ，此係自行負擔實際所支出之金額，
   並未計入健保給付部分。況依據最高法院68年台上字第42號
   判例所載，侵權行為所生之損害賠償請求權，並非出於同一
   原因，後者之損害賠償請求權，殊不因受領保險給付而喪失
   ，因此，被告抗辯自屬無據。
2、植牙手術費預估60萬元部分：原告戊○○共損壞11顆牙齒，
   每顆牙齒植牙費用最便宜約為65,000元至8 、9 萬元不等，
   11顆共計715,000 元（65,000×11＝715,000） ，因植牙所
   費不貲，目前迄95年10月初，共計先植牙5 顆，含手術醫療
   費共計433,680 元，自付金額計407,438 元，平均每顆牙齒
   須花費81,487.6元，尚有6 顆待植。6 顆牙齒計488,925.6
   元，且植牙過程中須做臨時假牙配戴保護，費用約15,000元
   ，上、下排牙齒各一，需30,000元，植牙觀察期約需2 年，
   如無病變，才可裝入固定假牙，因2 年期間需有2 套至3 套
   臨時假牙替換準備，含醫療費用約須30,000元至40,000元，
   合計已高達966,363.6元（﹙81487.6 ×11﹚＋30,000＋
   40,000＝966,363.6） ，不含每次門診來回車資等開支，原
   告戊○○無法正常飲食，須購買流質食物，額外增加支出費
   用等，原告預估植牙費用約100 萬元。有關2 年內植牙手術
   費約需100 萬元，係原告詢問耕莘醫院主治醫師葉子菁口頭
   告知，非憑空杜撰。
3、精神上損害賠償100 萬元：原告戊○○年19歲餘，正值人生
   黃金時期，身體健康，詎料因車禍發生心有餘悸，顏面受損
   ，至今仍無法完全痊癒，身體大不如前，持續門診追蹤治療
   ，且尚須於2 年內植牙手術觀察，原告身體所受之痛楚，精
   神上之打擊煎熬，身心俱疲，實是痛苦難當，永難彌補。爰
   請求精神上損害賠償100 萬元，以資慰藉。
4、看護費用21,451元部分：原告戊○○因車禍住院，曾分別於
   新光醫院住院5 日（自93年12月22日至93年12月27日出院）
   及耕莘醫院住院7 日（自93年12月15日至93年12月22日出院
   ），此有該二醫院診斷證明書可證。住院期間原告戊○○因
   無法自行進行日常生活，需依賴他人生活，原告戊○○之父
   丁○○及母即原告己○○輪流照顧重傷之原告戊○○，原告
   己○○因請假10天不能上班致有工作損失21,451元（計算式
   ：772,241 ÷12÷30×10＝21,451）。原告己○○自子原告
   戊○○受傷住院，須請假日夜在旁照料，無法工作致受有工
   作損失，原告己○○付出較照顧一般患者猶多心力，自應與
   職業看護有相同之評價，以現今專業看護每日2,200 元收費
   ，原告請求亦尚未逾專業看護之收費方式，洵屬有據。
（二）聲明：被告丙○○、乙○○、甲○○應連帶給付原告戊○○新臺幣2,428,889 元及自起訴狀繕本送達翌日起至清償
      日止，按年息百分之五計算之利息，並願供擔保，請准宣
      告假執行。
二、被告方面：
（一）原告戊○○摔倒受傷，是否係因被告丙○○之侵權行為所
      致？是否有相當因果關係之存在？
1、案發當時，被告丙○○騎車行駛於臺北縣中和市○○街，欲
   左轉進入華新街113 巷，當時被告丙○○除減速慢行外，回
   頭看同向車道後方並無來車，已駛入對向車道三分之一時，
   靠分向中心線之車道，始聽到原告戊○○之煞車聲，並駛至
   113 巷口時，才發現原告戊○○之車輛摔倒在分道線上。被
   告丙○○聽到煞車聲時，被告丙○○之車輛已在對向車道三
   分之一處，被告丙○○已完成轉彎，並於對向車道之中間，
   即分道線左側三之四公尺處，被告丙○○是否打左轉方向燈
   已與車禍事件之發生無關。依交通事故現場圖所示，原告戊○○之車（A 車）之煞車痕、刮地痕，均在往忠孝街方向之
   車道上，原告戊○○稱與被告丙○○同向行駛，若是如此，
   則煞車痕、刮地痕應該出現在往工專路方向之車道上，如原
   告戊○○所述「發現危險時距離對方30-50 公分，我立即煞
   車」，則煞車痕應該在往工專路方向車道，絕不會出現於對
   向車道上，且長達4 公尺，足見原告戊○○係跨越車道、超
   速且逆向行駛對向車道上。被告丙○○於轉彎時能注意者為
   同向車道之後方來車及逆向車道之前方來車，原告戊○○逆
   向跨越車道行駛，為被告丙○○所不能注意及無法注意，本
   件車禍發生之原因，被告丙○○顯無過失。再依道路交通安
   全規則第97 條 第1 項第2 款規定：在劃有分向限制線之路
   段，不得駛入來車之車道內，原告戊○○違反前開規定，逆
   向行駛於對向車道，苟原告戊○○之機車非逆向行駛於對向
   車道，斷不至於在對向車道發現原告戊○○機車穿越，閃避
   不及而生車禍事故，原告戊○○所受之車禍傷害係肇因於本
   身之不法，與被告丙○○之駕駛行為無相當因果關係。
2、依據原告戊○○於警詢、偵查、刑事審理時之陳述，被告丙○○騎乘機車行駛於車道外側，原告行駛於車道內側，當原
   告騎到快與被告丙○○平行時，被告突然左轉，並說原告本
   來有看到被告丙○○機車在其右前方，本來要從其左邊超越
   ，可是不到一秒鐘，被告就突然轉到其前面，原告亦自認發
   現被告機車約50至30公分左右，會緊急煞車，若原告欲超越
   前車，應會注意前車狀態及保持相當間隔，焉有可能發現對
   方僅距離30至50公分，且短距離發現危險而緊急煞車，煞車
   痕起點應會在原告行經機車所在之地點，然本件煞車痕長達
   5.2 公尺，均在對向車道內，足見係原告戊○○逆向行駛於
   對向車道，被告丙○○機車並未與原告機車擦撞，原告於警
   詢時卻稱兩車有擦撞，原告說辭前後矛盾與事實不符。且原
   告於警詢時並未稱要超車，嗣於刑事第二審始自認欲超車，
   其說辭前後不符，依據道路安全規則第125 條第3 款規定，
   慢車超車時，應在慢車道可容超越前車之處，始得沿前車左
   邊超越，再駛入原行路線，原告當時既行駛於工專路上，未
   超車又彎行至對向車道，於對向車道發現被告機車，緊急煞
   車而摔倒，原告駕駛行為，自為肇禍原因。目前有ABS 防鎖
   死煞車系統，緊急煞車時，煞車會呈點狀煞車，加上輻射鋼
   圈輪胎胎面較寬，抓地力增加，煞車距離均會有效縮短，依
   據刑事庭係依據66年所定之「一般公路汽車煞車距離、行車
   速度對照表」認原告機車速度在50公里以下，並不正確。
3、另依道路交通事故現場圖所示，原告戊○○機車倒臥在往忠
   孝街方向，刮地痕均在忠孝街，車頭應往忠孝街方向，行車
   方向應係由工專路往忠孝街方向，被告丙○○雖未打左轉方
   向燈，但已轉過路中心線往華興街113 巷方向，原告戊○○
   應禮讓被告丙○○之車輛先行，是原告戊○○違反道路交通
   安全規則第102 條第1 項第6 款之規定，肇禍原因係原告戊○○，被告丙○○應無過失。
（二）原告戊○○就侵權行為，是否「與有過失」：原告戊○○
      確有違反道路交通安全規則第97條第1 項第2 款「逆向行
      駛」及未保持距離並注意車前狀況等不法，就原告所受損
      害之發生，原告戊○○與有過失甚明，應依法減輕或免除
      被告之賠償責任。
（三）原告請求之損害賠償部分：
1、醫療費之部分：全民健康保險法第82條規定，保險對象因汽
   車交通事故，經本保險提供醫療給付者，本保險之保險人得
   向強制汽車責任保險之保險人代位請求該項給付。又強制汽
   車責任保險法第30條並規定，保險人依本法規定給付之保險
   金，視為加害人或被保險人之損害賠償金額之一部；加害人
   或被保險人受賠償請求時得扣除之。是加害人或強制汽車責
   任保險之被保險人於該範圍內之損害賠償責任即因而解免，
   全民健康保險被保險人於該範圍內，對於加害人之損害賠償
   請求權亦因之而喪失，最高法院92年台上字第235 號判決參
   照。因此，原告得向被告請求者，僅係自行負擔之部分，其
   餘健保給付部分按前揭規定，對被告之損害賠償請求權已喪
   失，故該部分之請求顯無理由。本件原告提出醫療費用收據
   並無扣除健保給付之部分，法即有未合。該收據是否為本件
   車禍受傷所支出亦不明，是否為必要之醫療費用支出亦不明
   ，自不能證明原告受有如起訴狀所載之醫療費用損失。
2、精神上損害賠償之部分：查原告戊○○身分、地位、資力不
   明，原告戊○○係因自己之違規肇致車禍，並非出於被告丙○○之加害，且被告丙○○僅係一名學生並無資產，原告戊○○請求100 萬元之精神上損害賠償，顯屬過高而有不當。
3、看護費部分：原告戊○○僅臉部受傷，非不能自理生活，並
   無看護之必要，原告己○○出於親情看護原告戊○○，不具
   備看護人員之專業，對親人照顧，認其付出勞務同於專業看
   護人員，要求相同報酬，顯屬不宜，請求依己○○之薪資計
   算所受損失，更屬無據。原告於耕莘醫院住院期間為93年12
   月15日至93年12月22日為7 日。原告於新光醫院住院期間為
   93年12月21日至93年12月27日計為6 日，合計總住院日數為
   13日，據耕莘醫院函覆，原告戊○○於該院住院期間「宜有
   他人協助照護」之需要。然新光醫院函覆「其住院期間傷口
   腫痛，但尚可忍受，可配合自行冰敷」，顯示原告於該院住
   院期間能自行照顧，並無需有看護之必要。又耕莘醫院函覆
   之附件- 「照顧服務員服務之班別及收費標準」，其看護費
   之收費每日全日班為1,900 元，白班1,100 元、夜班1,100
   元。若認原告戊○○有受看護之必要，看護費用亦應以白日
   班計算共7,700 元（1,100 ×7） 為相當，逾此金額之請求
   即屬無據。若認原告戊○○於上揭二所醫院住院期間，均有
   看護之必要，亦因原告戊○○之母親即原告己○○僅主張請
   假10日照顧原告，故亦應侷限於此10日之範圍內，核給支出
   看護費用
（四）聲明：原告之訴駁回，如受不利之判決，願供擔保請准宣
      告免為假執行。
三、兩造不爭執之事實（見96年1月23日言詞辯論期日）
（一）被告丙○○於93年12月15日上午10時許，騎乘車號
      LM3-830 號重型機車，沿臺北縣中和市○○街往工專路方
      向行駛，行經臺北縣中和市○○街113 巷口，欲左轉臺北
      縣中和市○○街113 巷時，本應注意車輛行駛至交岔路口
      左轉彎時，駕駛人應距交岔路口30公尺前顯示方向燈，並
      應注意後方直行車，依當時天候晴、日間自然光線，現場
      為乾燥柏油，無缺陷路面，無障礙物，視距良好，並無不
      能注意之情事，且依當時情況亦無不能注意情事，竟疏未
      注意及此，貿然左轉，致後方同向行駛由原告戊○○（75
      年4 月11日生）所騎乘之車號M78-569 號重型機車，為免
      發生擦撞而緊急煞車，致使人車倒地，致原告戊○○受有
      顏面挫裂傷、牙齒斷裂、顏面外傷、上下顎齒槽骨折、牙
      齒脫落之傷害，被告丙○○所涉過失傷害罪，經本院判處
      拘役59 日 在案，有本院95年度交簡上字第17號刑事簡易
      判決可按。
（二）醫藥費單據之形式真正不爭執。
四、本件爭點及本院判斷（見96年1 月23日言詞辯論筆錄）依據
    兩造上開陳述及交換書狀，兩造協議爭點如下：
（一）被告丙○○駕車是否有過失？原告戊○○受有傷害與被告
      丙○○駕駛機車之間之過失是否有因果關係？
1、按刑事訴訟判決所認定之事實，固非當然有拘束民事訴訟判
   決之效力，但民事法院調查刑事訴訟原有之證據，而斟酌其
   結果以判斷事實之真偽，並於判決內記明其得心證之理由，
   即非法所不許（參照最高法院67年台上字第2674號及49年台
   上字第929 號判例），揆之前開判例意旨，本院自得調查刑
   事訴訟中原有之證據，斟酌其結果以判斷其事實。
2、被告於丙○○於本院審理時抗辯當時左轉華街113 巷時有放
   慢車速，緩慢左轉，回頭看確定後方沒有來車才左轉，並做
   出左轉手勢，當伊機車左轉已過對向車道三分之一處時，才
   聽到原告機車發出煞車聲，車禍當時機車已經行駛在對向車
   道上，原告戊○○不會為了閃躲伊機車而跌倒，且車禍當時
   伊機車與被害人機車亦無擦撞，本件車禍係因原告戊○○逆
   向行駛於對向車道，且未禮讓已經被告先行所致，本件車禍
   之過失在於原告戊○○，伊並無過失云云，而被告乙○○於
   本院言詞辯論時則抗辯因原告戊○○之機車煞車痕及刮地痕
   均在華新街往忠孝街方向，故原告戊○○行車方向應在華新
   街往忠孝街方向，被告丙○○駕車轉彎，已過對向車道三分
   之一，原告戊○○自應禮讓被告丙○○先行，本件過失在於
   原告，被告丙○○並無過失云云。惟查：
（1）查被告丙○○於第一次警詢時供稱：「我發生事故前駕普
     重機ＬＭ三-830自華新街往工專路方向行駛，行至事故地
     點該巷口無號誌，我欲左轉進入華新街113 巷內買東西，
     我沒有打方向燈，我轉一半時聽到摧油門（聲），接著就
     是急煞車聲，我怕後面碰撞我便摧油門加速左轉.. 」 等
     語（見93年12月15日10時43分台北縣政府警察局中和分局
     交通事故談話紀錄表，94年度他字第4592號卷第31頁），
     其於第二次警詢時亦供稱：「戊○○當時他騎乘一部
     M78-569 號重機車，... 我當時騎在他前面，左轉後聽到
     急煞車聲，我車道華新街113 巷口停下來，然後往後查看
     ，戊○○人跟車飛起來，之後倒地受傷」「.. 我 欲左轉
     華新街113 巷口，於左轉之後，就聽見急煞車聲，我車到
     華新街113 巷口停下來，然後往後查看見一部機車跟人飛
     起來... 」‧‧「（肇事時有無煞車？煞車痕多少公尺？
     肇事前有無按鳴喇叭？）我左轉時沒有煞車。沒有。沒有
     。」‧‧「（你當時騎車左轉時有無打方向燈？）沒有打
     方向燈‧‧」等語（見94年6 月30日調查筆錄，見上開偵
     查卷第9 、10頁）；其於偵查中亦供稱：「我沿中線走當
     時正準備要左轉，車已經在113 巷巷口，聽到後方有煞車
     聲音，我已經轉過去到113 巷巷口，我停車查看，發現被
     害人（即原告）在華新街上人飛起來，車子翻一圈滑行出
     去」「（左轉有無打方向燈？）沒有‧‧」、「你認為你
     本件（有）過失？是。有，我沒有打方向燈」等語（見上
     開偵查卷第52頁），據上被告丙○○於自警詢至偵查之多
     次陳述，足以推論，被告丙○○明知原告戊○○未發生車
     禍前，係駕駛機車行駛於被告丙○○之後方，因被告丙○○左轉華新街113 巷時，未打方向燈，導致駕駛於後方之
     原告反應不及，緊急煞車後，人與車飛起來，車子亦有翻
     一圈等情至明。再參原告戊○○於警詢時陳述當時騎車在
     車道內側（靠近中央分隔線），於右側前方有一部機車與
     我同方向行駛等語（見同上偵查卷第13頁），被告丙○○
     於上開警詢時亦自認當時行駛於沿道路中線欲準備左轉，
     據此，原告戊○○與被告丙○○所駕駛之車輛均極為靠近
     道路中心線，二車前後距離極為接近，又依據卷附現場照
     片所示，原告戊○○之機車倒地停止及機車刮地痕所在位
     置，固均越過中央分向線在對向車道，足認其機車倒地前
     最後位置係在對向車道，本件肇事路段係劃有行車分向線
     （即黃色虛線）之雙向各一線道路，有道路交通事故調查
     報告表一件及現場照片六張在卷足稽，並徵之原告戊○○
     於本院審理時陳述「（被告乙○○問：原告戊○○之機車
     刮地痕為何在華新街往忠孝街方向，且車頭往忠孝街方向
     ？）我緊急煞車後車子即傾斜倒地滑行一段時間，打滑後
     即無法控制車頭方向，才會車頭往忠孝街方向」、「（原
     告戊○○之刮地痕為何離路口有一段距離？）尚未到路口
     時被告丙○○即有要左轉的跡象，我為了閃避他才會刮地
     痕再華街街往忠孝街方向」等語，（見本院卷第133 頁，
     96年3 月6 日言詞辯論筆錄）。綜上各情以觀，衡之物理
     慣性原理，被告丙○○欲左轉，原告戊○○直行行駛於其
     後方，因緊急煞車往左閃避以避免碰撞，車子當然往左側
     滑到，而倒臥在對向車道，並在對向車道產生煞車痕及刮
     地痕，並因車子打滑，導致戊○○之機車車頭往忠孝街方
     向等事實，應堪認定。從而，被告乙○○於本院審理時抗
     辯原告戊○○之煞車痕、刮地痕及車頭朝向均在華新街往
     忠孝街方向，因而推論原告戊○○行車方向為華新街往忠
     孝街方向云云，顯與被告丙○○於偵查時自認知悉原告戊○○的機車有翻一圈等事實不符，自不足取。被告丙○○
     抗辯因原告之機車煞車痕及刮地痕在對向車道而認原告戊○○原先逆向行駛於對向車道云云，並未舉證證明之，不
     足憑信。
（2）參之原告戊○○於刑事第二審審理時證稱：「案發當天，
     我沿著上學的路，我在車道內側，對方在車道外側，當我
     騎到快與他平行的時候，他突然左轉，我感覺到我前輪有
     擦撞到他，我就緊急煞車，人就飛出去」、「（你說被告
     突然左轉，在被告左轉之前，他有沒有對你做什麼暗示？
     ）沒有」、「（你當時與被告車子是否同一行進方向？）
     是的」、「（現場那一條路是雙向還是單向道？）雙向各
     一線道，我是行進在右邊這一線道，左邊就是對向車道，
     被告在我右邊，我靠近路中間，我行駛時並沒有逆向」、
     「（你當時是否要超越被告機車？）是的」、「（你看到
     被告機車多久之後，被告機車才左轉？）我本來就有看到
     被告機車在我機車的右前方，我本來要從他的左邊超越他
     ，可是不到一秒鐘，他就突然轉到我前面，且沒有打方向
     燈，也沒有打手勢」，於本院審理時陳述「當時被告丙○○的車是無預警的加速從右側靠向我，... 我緊張而緊急
     煞車，因要避免撞到丙○○的車，我的整台車就向左轉，
     車子打滑後就無法控制車頭方向，我的人朝工專路撲過去
     ，撞到下巴才會整個牙齒脫落，我的人與車子分開，車子
     朝哪個方向我就不清楚」等語（見本院卷第131 頁，本院
     93年3 月6 日言詞辯論筆錄），再參酌被告丙○○於第一
     次警詢時所陳述：「我沒有打方向燈，我轉一半時聽到摧
     油門（聲），接著就是急煞車聲，我怕後面碰撞我便摧油
     門加速左轉.. 」 等語（見93年12月15日10時43分台北縣
     政府警察局中和分局交通事故談話紀錄表，94年度他字第
     4592號卷第31頁）; 第二次警詢陳述「「.. 我 欲左轉華
     新街113 巷口，於左轉之後，就聽見急煞車聲，我車到華
     新街113 巷口停下來，然後往後查看見一部機車跟人飛起
     來... 」等語，綜合原告戊○○及被告丙○○之前開陳述
     ，被告丙○○駕車左轉華新街113 巷一半後，聽到原告之
     催油門（聲），接著就時原告之急煞車聲，之後即加速左
     轉等情，並徵之前開兩造不爭執之道路交通事故現場圖所
     示，疑似原告戊○○之機車煞車痕，與華新街113 巷口尚
     有一段距離，而刮地痕卻已超過華新街113 巷口，足認被
     告丙○○於行經上開交岔路口左轉彎時，確因未於距交岔
     路口30公尺前顯示方向燈或手勢，並讓左方之直行車先行
     ，即於交岔路口前數公尺，即因突然聽到後方原告戊○○
     之機車加油聲及急煞車聲，而突然左轉，致直行於被告丙○○左後方之原告戊○○煞避不及，煞車不及，致人車倒
     地，而受有上開傷害。因此，被告抗辯當時左轉已超過對
     向車道三分之一，原告戊○○之直行車應禮讓轉彎之被告
     丙○○先行云云，顯與事實不符，且未舉證證明之，自不
     足採信。
（3）被告丙○○抗辯：伊左轉時有減速慢行，作出左轉手勢，
     並回頭看後方有無來車云云，惟查，被告是否於左轉時作
     出左轉手勢，並回頭看後方有無來車，對本案其騎乘機車
     左轉時有無違反交通規則，並涉及刑事過失傷害罪嫌，關
     係重大，被告係領有駕駛執照之人，對此自無難諉為不知
     ，故衡情被告若確有作出左轉手勢或回頭看有無來車，按
     理應自始於相關警詢、偵查、調查程序中即提出自辯，以
     維自身權益，然被告自警詢、偵查及刑事庭準備程序中（
     即自93年12月15日起至95年2 月27日準備程序），長達1
     年3 月，均未曾提出此項辯解，反而於員警或檢察官詢問
     左轉有無打方向燈時，僅一再自承沒有打方向燈等語（見
     94年度他字第4592號偵查卷第10、52頁）而已，對其有無
     作出與打方向燈有相同效用之左轉手勢部分及回頭看後方
     有無來車等情，隻字未提，直至本院刑事庭審理中始抗辯
     有作出左轉手勢、打方向燈、回頭看後方有無來車云云，
     顯與常情不符，且亦查無其他事證佐其所辯，是其所辯自
     無從遽以採信。再者，依據被告丙○○第一次警詢之陳述
     ，被告丙○○僅聽見後方有急催油聲，即立即加速左轉等
     情，並未陳述減速慢行，回頭看後方有無來車之陳述，顯
     見，被告丙○○多次陳述前後矛盾，此部份之抗辯，應係
     臨訟杜撰之詞，不足憑信。
（4）原告戊○○於刑事庭審理時陳述其車速為20至30公里等語
     ，而兩造所不爭之道路交通事故現場圖，顯示肇事地點地
     面上有疑似原告機車之煞車痕跡約5 點2 公尺長、肇事路
     段限速50公里，然觀之「一般公路汽車煞車距離、行車速
     度對照表」（此表依交通部66年10月27日交路（66）字第
     10275 號函，仍可適用於各類車輛）所示，上開煞車距離
     之行車速度約為時速35公里以下，顯未超過肇事地點之速
     限50公里甚明，是被告抗辯原告戊○○有違規超速行駛一
     節，尚非足採。另被告抗辯目前有ABS 防鎖死煞車系統，
     緊急煞車時，煞車會呈點狀煞車，加上輻射鋼圈輪胎胎面
     較寬，抓地力增加，煞車距離均會有效縮短，依據刑事庭
     係依據66年所定之「一般公路汽車煞車距離、行車速度對
     照表」認原告機車速度在50公里以下，並不正確云云，然
     被告並未提供其他參考資料足以證明原告機車煞車痕為
     5.2 公尺，確實為超速50公里之證據，自難認定原告戊○○駕車有超速之事實，此部份抗辯自非可信。
（5）又原告戊○○陳述當時其機車車輪有擦撞到被告機車之後
     輪等語，雖為被告丙○○所否認，然被告丙○○確有前開
     所述過失，兩車是否有擦撞，雖無證據證明之，從而，被
     告抗辯兩車並未擦撞云云，亦無減於被告丙○○應負過失
     傷害之侵權行為責任。
（6）按汽車（含機器腳踏車）行駛至交岔路口，同為幹線道者
     ，轉彎車應暫停讓直行車先行，且左轉彎時，應距交岔路
　　 口三○公尺前顯示方向燈或手勢，行至交岔路口中心處左
　　 轉，並不得占用來車道搶先左轉，道路交通安全規則第
     102 條第1 項第2 款、第4 款定有明文。被告丙○○於上
     開時、地騎乘機車市區道路行駛，自應遵守上開規定，而
     參之當時天候晴、日間自然光線、路面狀態乾燥、無缺陷
     、無障礙物、視距良好之行車狀況，此有上開道路交通事
     故調查報告表 (一)之 記載自明，而無不能注意之情形，
     被告竟疏於注意顯示左轉彎方向燈及轉彎車應暫停讓直行
     車先行而肇事，致使亦疏未注意車前狀況，並隨時採取必
     要安全措施而同有過失原告之戊○○因而受傷，被告就本
     件事故之發生有過失甚為明確。本件事故發生之原因經送
     請臺灣省臺北縣區車輛行車事故鑑定委員會，並據被告申
     請將該初鑑結果送臺灣省車輛行車事故覆議鑑定委員會鑑
     定覆議，該二委員會均同認「丙○○駕駛普通重型機車，
     於車道右側左轉彎時未打方向燈，且未注意後方直行車；
     戊○○駕駛普通重型機車，未注意車前狀況，同為肇事原
     因」，此有該二委員會所出具之94年3 月30日北鑑字第
     940160號鑑定意見書及94年6 月14日府覆議字第
     0940200204號函各乙份在卷可按（見同上偵查卷第20至24
     頁），故被告應負過失責任明確，且被告之過失侵權行為
     與被害人所受傷害間亦有相當因果關係。
（二）原告請求醫藥費407,438 元、植牙費60萬元、看護費21,
      451 元、精神慰撫金100 萬元是否有理由？
      按因故意或過失，不法侵害他人之權利者，負損害賠償責
      任；又不法侵害他人之身體或健康者，對於被害人因此喪
      失或減少勞動能力或增加生活上之需要時，應負損害賠償
      責任；又不法侵害他人之身體、健康、名譽、自由、信用
      、隱私、貞操或不法侵害其他人格法益而情節重大者，被
      害人雖非財產上之損害，亦得請求賠償相當之金額；民法
      第184 條第1 項前段、第193 條第1 項、第195 條第1 項
      前段分別定有明文。查原告因被告前揭之侵權行為請求賠
      償，自屬有據，茲計算如下：
1、醫藥費部分：全民健康保險法第82條規定，保險對象因汽車
   交通事故，經本保險提供醫療給付者，本保險之保險人得向
   強制汽車責任保險之保險人代位請求該項給付。又強制汽車
   責任保險法第30條並規定，保險人依本法規定給付之保險金
   ，視為加害人或被保險人之損害賠償金額之一部；加害人或
   被保險人受賠償請求時得扣除之。是加害人或強制汽車責任
   保險之被保險人於該範圍內之損害賠償責任即因而解免，全
   民健康保險被保險人於該範圍內，對於加害人之損害賠償請
   求權亦因之而喪失，最高法院92年台上字第235 號判決參照
   。原告請求醫藥費407,438 元，已據其提出為被告所不爭之
   醫藥費單據33紙（見本院卷第32至64頁），原告請求上開費
   用已扣除健保給付之部分，此部份請求，應屬有據，應予准
   許。
2、植牙費部分：原告戊○○主張尚有6 顆待植牙，尚需支出值
   牙費用60萬元云云，並未於言詞辯論終結前提出單據以證其
   說，經本院依職權調查人工植牙費用每顆約需6 至8 萬元，
   有中山醫學大學附設醫院之函文在卷可按，因此，然查依據
   原告所提出之耕莘醫院於95年8 月5 日診斷證明書（見本院
   卷第67頁），原告掉落10顆牙齒，已植牙五顆，僅需再植牙
   5 顆，告戊○○最少估計支出植牙費用尚需30萬元至40萬元
   左右，因此，本院認原告戊○○請求支出植牙費用以35萬元
   之範圍內，為有理由，逾此部份，應予駁回。
3、看護費部分：本院依職權函詢耕莘醫院，該院以95年10月18
   日耕醫病歷字第0950100089號覆函「病患戊○○因為顏面、
   四肢多處挫擦傷，口唇撕裂，牙齦骨裂傷並多根牙齒斷裂，
   於民國93年12月15日至民國93年12月22日住入本院治療，期
   間宜有他人協助照護，照護費用如附件」等語。而新光醫院
   以95年10月17日（95）新醫醫字第1253號函覆病歷摘要記錄
   認記載「於93年12月21日至本院牙科接受住院治療.. 病 情
   穩定，住院期間傷口腫痛，但尚可忍受，可配合自行冰敷」
   等語，足見，原告戊○○於93年12月15日起至93年12月22日
   ，住院8 日，宜有他人照顧外，其餘住院日數，應毋庸他人
   照顧，再依據耕莘醫院所提出之收費標準，全日班費用為一
   日1,900 元，合計為15,200元（1900x8=15,200） ，原告請
   求看護費15,200元，為有理由，逾此部份，應予駁回。親屬
   代為照顧被害人之起居，固係基於親情，但親屬看護所付出
   之勞力並非不能評價為金錢，雖因二者身分關係而免除被害
   人之支付義務，惟此種基於身分關係之恩惠，自不能加惠於
   加害人。故由親屬看護時雖無現實看護費之支付，仍應認被
   害人受有相當於看護費之損害，得向上訴人請求賠償，始符
   公平原則（最高法院94年度台上字第1543號判決意旨參照）
   ，揆之前開判決意旨，親屬看護所付出之勞力，並不能因兩
   者身分關係密切而免除支付義務，不能加惠於加害人，故應
   衡量及比照僱用職業護士看護情形，認原告受有相當看護費
   之損害，得向原告請求賠償。因此，被告抗辯親人不得請求
   看護費云云，均非有據，應予駁回。又原告依據其母親己○○之薪資及請假日數，請求看護費之計算方式，並非有據。
4、精神慰撫金部分：按慰撫金請求之多寡，應斟酌雙方身分、
   地位、資力與加害程度，及其他各種情形核定相當之數額，
   該金額是否相當，自應依實際加害情形與被害人所受之痛苦
   及雙方之身分、地位、經濟狀況等關係決定之，最高法院51
   年台上字第223 號判例意旨參照。本院斟酌原告戊○○受有
   顏面挫裂傷、牙齒斷裂、顏面外傷、上下顎齒槽骨折、牙齒
   脫落之傷害，於93年12月21日受傷後至95年9 月13日止，長
   達1 年10個月，需住院並往返醫院，接受牙齒植牙之治療，
   因掉落10顆牙齒，需植牙10顆，因下顱骨及下顎骨運動機能
   障礙致造成語言、咀嚼上之障礙，原告受傷時，年僅18歲，
   因本件車禍，已影響其終身，其名下無不動產，被告丙○○
   亦為在學學生，名下無不動產，被告乙○○名下有不動產一
   筆，汽車一輛，另有投資及薪資所得等兩造之身分、地位、
   經濟能力及其他情形（參見本院卷第67頁，耕莘醫院診斷證
   明書一紙，稅務電子閘門財產所得調件明細表三紙），認應
   以賠償原告60萬元為適當，逾此部份，應予駁回。
5、綜上述，原告戊○○得請求之金額為1,372,638 元（計算式
   為407,438+15,200+350,000+600,000=1,372,638元）
（三）原告戊○○駕車就本件車禍之發生是否與有過失？
1、原告戊○○於刑事庭審理中陳稱：「我在現場圖上看到被告
   機車的地方寫Ａ，我跌倒的地方寫Ｂ」、「（你當時是否要
   超越被告機車？）是的」、「（你看到被告機車多久之後，
   被告機車才左轉？）我本來就有看到被告機車在我機車的右
   前方，我本來要從他的左邊超越他，可是不到一秒鐘，他就
   突然轉到我前面，且沒有打方向燈，也沒有打手勢」等語，
   已見前述，復觀諸上開道路交通事故現場圖，顯示原告騎乘
   機車倒地後，機車刮地痕達4 點6 公尺，且原告自承伊倒地
   前即就有看見被告機車在伊右前方等語，俱徵本件事故發生
   前原告騎乘機車在被告丙○○機車左後方，原告行經事故發
   生地點時，因未注意車前狀況，當其發現被告丙○○貿然左
   轉，已煞避不及，而人車倒地，是原告疏未注意車前狀況，
   並隨時採取必要安全措施，違反道路交通安全規則第94條第
   1 項第3 款之規定，亦與有過失甚明，前開臺灣省臺北縣區
   車輛行車事故鑑定委員會之鑑定意見書及台灣省車輛行車事
   故覆議鑑定委員會之覆議意見，亦同此認定。
2、損害之發生或擴大，被害人與有過失者，法院得減輕賠償金
   額，或免除之。重大之損害原因，為債務人所不及知，而被
   害人不預促其注意或怠於避免或減少損害者，為與有過失。
   前二項之規定，於被害人之代理人或使用人與有過失者，準
   用之民法第217 條定有明文。經查被告就本件車禍之發生，
   固應負過失責任，已如前述，但原告騎乘機車未注意車前狀
   況，致發生本件車禍，本院因認原告本件車禍之發生應負擔
   百分之40之過失比例。因此，原告經過失相抵後所得請求之
   金額分別為823,583 元【計算式：1,372,638x60%=823,583
   ，元以下四捨五入】。
（四）無行為能力人或限制行為能力人，不法侵害他人之權利者
      ，以行為時有識別能力為限，與其法定代理人連帶負損害
      賠償責任。民法第187 條第1 項前段載有明文，被告丙○○為74年11月27日生，於93年12月12日發生前開車禍發生
      時，年僅19歲，為限制行為能力人，被告乙○○及甲○○
      為被告丙○○之法定代理人，自應與被告丙○○就本件車
      禍負連帶賠償責任，綜上述，原告本於侵權行為之法律關
      係， 請求被告連帶給付原告823,583 元及自起訴狀繕本
      送達翌日如附表所示起至清償日止，按週年利率百分之五
      計算之利息，洵屬正當，應予准許，逾此部分之請求，則
      屬無據，應予駁回。
五、假執行宣告部分：
    兩造陳明願供擔保，聲請宣告假執行或免為假執行，經核原
    告勝訴部分，合於法律規定，爰分別酌定相當之擔保金額宣
    告之；原告其餘假執行之聲請，因訴之駁回而失所依據，不
    予准許。
六、本件事證已明，兩造其餘攻擊防禦方法，均與本判決所為前
    開判斷不生影響，無庸逐一論述，附此敘明。又本院已依職
    權認定兩造過失及其比例，原告聲請將本件車禍送請交通大
    學鑑定兩造之過失及其比例，並無必要，附此敘明。
七、結論：原告之訴為一部有理由，一部無理由，依民事訴訟法
    第79條但書，第390 條第2 項、第392 條第2 項，判決如主
    文。
中　　華　　民　　國　　96　　年　　4 　　月　　17　　日
                  民事第三庭法　  官　徐玉玲
以上正本係照原本作成
如對本判決上訴，須於判決送達後20日內向本院提出上訴狀
中　　華　　民　　國　　96　　年　　4 　　月　　17　　日
                　　　　　　書 記 官　朱家惠
附表    利息起算日
被告丙○○   95年3月21日
被告乙○○   95年3月21日
被告甲○○   95年10月19日
